【裁判字號】    94,上易,166
【裁判日期】    950517
【裁判案由】    損害賠償
【裁判全文】
臺灣高等法院高雄分院民事判決         94年度上易字第166號
上  訴  人  乙○○
被上訴人    丙○○
訴訟代理人  甲○○○
上列當事人間請求損害賠償事件，上訴人對於民國94年7 月29日
臺灣高雄地方法院93年度訴字第2249號第一審判決提起上訴，本
院於95年5月3日言詞辯論終結，判決如下：
    主  文
原判決關於命上訴人給付超過參拾捌萬玖仟伍佰捌拾柒元本息部
分，及該部分假執行之宣告，暨訴訟費用之裁判（除確定部分外
），均廢棄。
上廢棄部分，被上訴人在第一審之訴及其假執行之聲請均駁回。
其餘上訴駁回。
第一、二審訴訟費用（除確定部分外）由上訴人負擔二分之一；
餘由被上訴人負擔。
    事實及理由
一、被上訴人主張：兩造因被上訴人之子遭誤會行竊棗子，於民
    國92年5 月26日下午5 時30分許，在高雄縣燕巢鄉○○村○
    ○巷○○道路上協調後起爭執，上訴人乃猛推被上訴人致被
    上訴人倒地，頭部撞及柏油路面嚴重受創，因而受有頭部外
    傷，併左側硬腦膜上腔出血及硬腦膜下腔出血，及蜘蛛膜下
    腔出血、左顳頭骨骨折之傷害，經鑑定為中度失智症。爰依
    民法第184 條第1 項、第193 條第1 項、第195 條第1 項規
    定請求上訴人賠償：（一）醫藥費新臺幣（下同））24 萬
    8907元。（二）看護費用住院期間自92年6 月14日至17 日
    止，支出4000元、同年月19日至23日止，支出5000元，出院
    後預估以被上訴人平均餘命8 年，按基本工資每月1 萬5840
    元計算，每年需費19萬80元，依霍夫曼扣除中間利息計算為
    130 萬6675元，看護費共得請求131 萬5675元、（三）因被
    上訴人家庭和樂身體健康，遭此傷害成重殘，精神痛苦萬分
    ，請求150 萬元慰藉金。爰依民法第184 條第1 項前段、第
    193 條第1 項、第195 條第1 項侵權行為法律關係請求，聲
    明：（一）上訴人應給付被上訴人306 萬3682元，及自起訴
    狀繕本送達翌日起至清償日止，按年息5%計算之利息。（二
    ）願供擔保請准宣告假執行。原審判命上訴人應給付被上訴
    人58萬9587元，及自93年10月23日起至清償日止，按週年利
    率百分之五計算之利息，及為假執行與免假執行之宣告，而
    駁回被上訴人其請求及假執行之聲請。上訴人就其敗訴部分
    不服，提起上訴，被上訴人答辯聲明：上訴駁回。（原審駁
    回被上訴人請求部分，未據其聲明不服而告確定。）
二、上訴人則以：事故之發生係被上訴人先動手毆打上訴人，上
    訴人基於正當防衛舉手回撥，受傷係被上訴人自己重心不穩
    倒地所致。又縱認被上訴人受傷係上訴人所為，然既係肇因
    於上訴人上開先動手打人行為，其對本件傷害所受損害，亦
    與有過失。況上訴人之精神狀況是否仍處於失智狀態，亦屬
    可疑，此由被上訴人尚可與鄰人賭玩象棋麻將、騎乘腳踏車
    上市場等處可證。並聲明：（一）原判決不利於上訴人部分
    廢棄。（二）上廢棄部分，被上訴人在第一審之訴駁回。
三、被上訴人主張兩造於92年5 月26日下午5 時30分許，在高雄
    縣燕巢鄉○○村○○巷○○道路上，因故協調後起爭執，被
    上訴人倒地受有頭部外傷併左側硬腦膜上腔出血及硬腦膜下
    腔出血及蜘蛛膜下腔出血、左顳頭骨骨折傷害之事實，業據
    其提出診斷證明、病危通知單、醫療費用收據等在卷（附民
    卷8 至26頁）為證，且為上訴人所不爭執，然為上訴人以前
    開情詞抗辯。是本件兩造爭執事項乃：（一）被上訴人所受
    傷害是否因上訴人侵權行為所造成？（二）上訴人主張正當
    防衛是否有理由？（三）被上訴人就本件傷害之造成，是否
    與有過失？（四）被上訴人主張有理由時，得請求賠償之金
    額為若干各節，茲分述如下：
四、被上訴人所受傷害是否因上訴人侵權行為所造成？
    （一）上訴人雖否認曾出手毆打被上訴人，並以前開情詞抗
          辯，惟查上情已據其於警訊中陳述：「（有無毆打嚴
          德勝？毆打何部位？）我用手揮打也不知打到何部位
          」、「（為何要毆打丙○○？）... 但是丙○○再次
          衝來打我，我就用手揮打他，就這樣被我手揮倒了..
          等語甚詳，核與當時在場之尖山村村長高清諒於次日
          在警訊時證稱「... 雙方（指兩造）即開始互對方
          。丙○○盛怒之下出拳毆打乙○○數拳，並且雙方開
          拉扯，在拉扯間乙○○將丙○○推倒地，後腦撞到路
          旁柏油路」等語相符，有該警訊筆錄在卷（警訊影卷
          5 至6 頁）、偵訊時證述：「... 結果嚴先生就先出
          手打乙○○的頭。結果乙○○也作勢要打嚴先生，後
          來他們二人開始拉扯但被我及一位村民拉開。所以也
          沒有打到嚴先生。結果嚴先生又繼續，乙○○就往
          前推他一把，結果嚴先生就倒了下去。」（偵訊影卷
          30 頁） 足證。雖高清諒嗣於原審及本院刑事庭改證
          稱並未接受警訊，偵查筆錄也不實在，只說他們在拉
          扯，並沒說誰打誰或誰把誰推倒云云。然高清諒身為
          村長，當有為民排解紛爭之經驗，此由本件衝突發生
          之前，即係為排解兩造糾紛而前往事故現場可徵，則
          對於當時發生情形、是非對錯，將來可能因此而為證
          人及證述之利害關係等，均應有相當認知，茍未接受
          警訊，何以在筆錄上簽名，嗣於偵訊中亦均不知內容
          即率行簽名，此與經驗法則有違，況其既為兩造之村
          長，又無證據足認其與任一當事人有特別利害關係，
          衡情有一定之公正客觀性，自無偏頗之可能，且警、
          偵訊距事故發生時較近，其陳述應與真實較為符合，
          應認其嗣後改異前詞，尚與事實不符，上訴人確有以
          手推被上訴人倒地之事實甚明。
    （二）按事發地點鋪有柏油路面，此為兩造不爭。則上訴人
          仍對被上訴人推打，其有傷害之直接或間接故意已明
          。又被上訴人因上訴人前開行為，致受有頭部外傷併
          左側硬腦膜上腔出血及硬腦膜下腔出血及蜘蛛膜下腔
          出血、左顳頭骨骨折傷害，並因而於92年8 月30日時
          呈中度失智症，有阮綜合醫院診斷書、高雄縣田寮鄉
          公所身心障礙鑑定表在卷（附民卷8 至13頁）可證，
          且學理上如果有頭部外傷併左側硬腦膜上腔出血、硬
          腦膜外及蛛蛛膜下出血等傷害，會造成腦組織受損及
          影響脊髓液之吸收，進而造成腦萎縮及水腦症等，亦
          有高雄醫學大學附設中和紀念醫院覆函在卷（下稱高
          醫，本卷78頁）可憑。準此，被上訴人之前開傷害、
          失智與上訴人之毆打行為即有相當因果關係，被上訴
          人因而受有損害，上訴人就該行為已符合侵權行為之
          事實，應可認定，是上訴人抗辯其未毆打被上訴人等
          語，不足信實。
五、上訴人主張正當防衛是否有理由？
    （一）按對於現時不法之侵害，為防衛自己或他人之權利所
          為之行為，不負損害賠償之責。但已逾越必要程度者
          ，仍應負相當賠償之責，民法第149 條定有明文。此
          學說上稱為正當防衛，乃權利之自力救濟，雖屬正對
          不正，惟仍應受合理限制而有比例原則之適用，不得
          逾越必要程度，如有多種防禦方法時，應選擇反擊較
          輕而相當的方法為之，否則仍應負賠償之責，此觀該
          條但書規定自明。
    （二）經查本件縱係被上訴人先出手毆打上訴人，惟就上訴
          人第一時間遭毆打時，被上訴人之攻擊行為既已完成
          ，已無正當防衛可言。如被上訴人仍有後續攻擊動作
          ，然當時既已有高清諒等人在場勸架，參以上訴人已
          有所準備，且較之被上訴人年輕，身體狀況亦無明顯
          差於被上訴人之情形，客觀上有無受急迫之危害，已
          非無疑。再者，上訴人應知出手推打被上訴人可能造
          成傷害，仍在有人勸架之情形下與被上訴人互為推打
          ，因而造成被上訴人重心不穩倒地，頭部直接撞及路
          面而受有上開頭部等傷害，顯已逾越必要程度，自不
          能主張正當防衛而阻卻違法，何況依當時情形，上訴
          人第一時間遭攻擊後之行為既已終止，嗣後二人之後
          續推打行為乃屬互毆，就該後續行為，尤無主張正當
          防衛可言。此由上訴人因上情，遭本院刑事庭93 年
          上訴字第1135號判處有期徒刑3 年2 月在案，而同認
          無正當防衛之適用，有刑事判決在卷可參，足認被告
          所為並不合於正當防禦之要件，上訴人此部分抗辯即
          無足信。
六、被上訴人就本件傷害之造成，是否與有過失？
    按所謂與有過失，係指被害人之行為與加害人之行為為損害
    之共同原因，且其過失行為並有助於損害之發生或擴大者而
    言，至於互毆係雙方相互為侵權行為，縱係被害人先行毆打
    上訴人，上訴人始予以反擊，亦不能認為被害人所受損害係
    自行招惹而與有過失，無民法第217 條過失相抵原則之適用
    ，最高法院68年台上字第967 號判例意旨參照。本件上訴人
    係因與被上訴人互毆造成上訴人受有上開傷害，縱被上訴人
    先動手，既屬互毆行為，亦不能認為被上訴人與有過失，是
    上訴人主張被上訴人於損害之發生及擴大，與有過失，請求
    減免賠償金額，亦無可採。
七、被上訴人得請求賠償之金額若干？
    被上訴人主張其有如下之損害：
    （一）醫療費用：被上訴人主張因本件傷害事故，醫療費用
          共24萬8907元（依阮綜合醫院來函醫藥費合計30萬32
          54元，被上訴人僅請求24萬8907元）之事實，業經原
          審向阮綜合醫院函查無誤，有該院93年11月23日阮醫
          教字第93544 號函附於原審卷（83至84頁）可參。上
          訴人雖辯稱健保給付部分不得請求，應予扣除等語；
          惟按保險制度，旨在保護被害人，非為減輕損害事故
          加害人之責任，保險給付請求權之發生，係以定有支
          付保險費之保險契約為基礎，因與侵權行為所生之損
          害賠償請求權，並非出於同一原因，後者之損害賠償
          請求權，殊不因受領前者之保險給付而喪失，二者不
          生損益相抵之問題。是被害人縱已自保險人處受領保
          險給付，亦不因而喪失對加害人之損害賠償請求權。
          茍損害確係因該侵權行為而生，無論由保險人或被保
          險人支出費用，皆屬侵權行為人應對被害人賠償之範
          圍，故被上訴人支出之醫療費用雖其中部分由健保給
          付，仍得請求上訴人給付，被上訴人此部分請求為有
          理由。
    （二）看護費部分：被上訴人主張以其平均餘命8 年，按基
          本工資每月1 萬5840元，扣除中間利息，加計住院期
          間支出9000元，共請求看護費131 萬5675元，查被上
          訴人因本件傷害事件而呈現中度失智狀態，有阮綜合
          醫院診斷書及高醫94年3 月16日覆本院刑事庭函影本
          （原審卷106 頁）可參，惟被上訴人於原審審理中到
          庭對該院所提問題仍能正確應答，且可自行洗澡及行
          走，僅步履稍慢（原審93年12月31日言詞辯論筆錄）
          ，已難認其完全無生活自理能力，此參阮綜合醫院亦
          認被上訴人「生活不能自理需他人全程看護時間約兩
          個月, 需休養而不能工作約為半年」，有該院93年11
          月20日阮醫教字第93544 號函為佐，應認被上訴人此
          部分請求以2 個月為適當，超過部分即無理由，又其
          主張按月以基本工資1 萬5840元計算，並無不合，加
          上住院期間支出9000元，合計看護費用之請求在4 萬
          0680元（計算式15840 ×2+9000=40680）範圍內為有
          理由，其餘部分之請求為無理由。
    （三）慰藉金部分：被上訴人雖請求150 萬元慰撫金，然損
          害之情形應依最後事實審言詞辯論終結時之狀況認定
          之。查被上訴人確因本件傷害事件而有輕度雙側額頂
          葉萎縮及水腦症，顯示定向感、語言、記憶、執行功
          能皆不正常，神經精神障礙，有攻擊性、躁動、冷漠
          ，呈現中度失智狀態，並有肌腱反射過強（腳踝幾呈
          連續振顫）、左側稍為無力、肌張力增加步態有僵直
          性步態，又因已63歲，恢復機會及幅度皆已非常微小
          等，雖經高醫前開函覆本院刑事庭，有該刑事判決影
          本附於原審卷（本卷100 頁）足憑。然依上訴人提出
          被上訴人出院不久與人打玩象棋麻將、及自行騎腳踏
          車至菜市場等地之神情等觀之，無論是玩牌或騎車或
          閒逛市場過程之神情，均甚為自然、精神狀況良好，
          從外觀上甚難看出上開傷害行為對其身體或智力有明
          顯障礙，有光碟片及翻拍相片附卷（93至96頁）足佐
          。雖被上訴人於本院準備程序出庭時步履蹣跚，此經
          勘明，然與上開光碟片所示情節顯然有異，自應以無
          預警遭拍攝之光碟片較能顯現確實身體狀況，何況本
          院通知其前往高醫就最近身體狀況鑑定，亦經以需費
          為由拒絕，因認被上訴人確受有前開傷勢，然至最後
          言詞辯論時已有相當改善。本院斟酌上開情形及其所
          受傷害之痛苦程度，並被上訴人受傷前本為務農，有
          4 位均已成年之子女，自己有利息收入數額不高、不
          動產多筆；上訴人則現年52歲，亦為務農，國小畢業
          ，僅有一輛1995年份自用小客車，有各該財產明細表
          附卷（本卷14至29頁）可憑，以及本件雖無與有過失
          之適用，但確因被上訴人先行出手，業經證人高清諒
          於上開警、偵訊中證述明確等情，認被上訴人就精神
          慰撫金之請求以10萬元範圍為適當，是被上訴人請求
          之金額以38萬9587元（248907+40680+100000=389587
          ）為正當，逾此部分之請求，即失所據。
八、綜上所述，被上訴人本於民法第184 條第1 項侵權行為損害
    賠償請求權，請求上訴人給付38萬9587元，及自起訴狀繕本
    送達翌日即93年10月23日起至清償日止，按週年利率百分之
    五計算之利息，為有理由，假執行之聲請亦無不合，應予准
    許。逾此範圍之請求，為無理由，其假執行之聲請，已失所
    附麗，應予駁回。原審就上開應予駁回部分，為上訴人敗訴
    之判決，並為假執行及免假執行之宣告，自有未洽。上訴意
    旨就此部分指摘原判決不當，求予廢棄改判，為有理由。至
    上開應准許部分，原審判命上訴人給付，並為假執行及免為
    假執行之宣告，核無違誤，上訴意旨，就此指摘原判決不當
    ，求予廢棄，為無理由，應駁回其上訴。
九、本件為判決基礎之事實已明，兩造其餘攻擊防禦方法，不逐
    一論述。
十、據上論結，本件上訴為一部有理由，一部無理由，依民事訴
    訟法第450條、第449條第1項、第79條但書，判決如主文。
中    華    民    國    95    年    5     月    17    日
                              民事第五庭
                                  審判長法官     蔡明宛
                                  法      官     曾錦昌
                                  法      官     黃國川
以上正本證明與原本無異。
本件不得上訴。
中    華    民    國    95    年    5     月    17    日
                                  書  記  官     梁雅華


司法院資訊處製作；財團法人民間司法改革基金會備份。
